【裁判字號】    90,台上,5220
【裁判日期】    900823
【裁判案由】    貪污
【裁判全文】
最高法院刑事判決                                九十年度台上字第五二二○號
    上  訴  人  臺灣高等法院臺南分院檢察署檢察官
    被      告  甲  ○
右上訴人因被告貪污案件，不服台灣高等法院台南分院中華民國九十年六月五日第二
審更審判決（九十年度上更(二)字第一二九號，起訴案號：台灣嘉義地方法院檢察署八
十六年度偵字第七七一七號），提起上訴，本院判決如左：
    主  文
原判決撤銷，發回臺灣高等法院臺南分院。
    理  由
本件原判決以公訴意旨略以：被告甲○係嘉義縣溪口鄉公所建設課技士，負責都市計
劃之規劃等業務，為依據法令從事公務之人員。其於民國八十二年間，受該鄉公所建
設課長王茂松（由原審另案審理）之指示，主辦嘉義縣溪口鄉「本厝等兩村道路排水
改善工程」計畫施工項目中「天然氣加壓站前道路」工程道路用地所有權人清查及驗
收業務。該道路工程係位於建商王子熊所興建之同鄉○○路九十一號房屋前八米都市
○○道路上；因該計畫道路尚未辦理徵收，須由該計劃道路用地所有權人出具土地先
行使用同意書後，方得施作該工程。復因王茂松之配偶張玉春擬向王子熊購買該上開
房屋；為使該房屋取得聯外道路，被告明知該房屋前道路用地即該鄉○○段五八二之
八號土地所有權人黃輝鍠並未出具土地使用同意書，竟與王茂松共同基於概括之犯意
聯絡，由被告將王子熊所有非屬計劃道路用地之同上地段五八二之二號土地，列入其
職務上所製作之該天然氣加壓站前道路用地所有權人清查表中。並囑不知情之雇員尤
秀雅持該清查表前往大林地政事務所查填所有權人資料後，再由王茂松騙使王子熊於
其所有之同上地段五八二之二號土地使用同意書上用印。復將該同意書上所記載「五
八二之二號」地號，塗改偽造為「五八二之八號」地號。然後再由被告將尤秀雅所填
寫之清查表中地號「五八二之二號」，篡改為地號「五八二之八號」，而共同將此不
實事項登載於其職務上所掌之公文書，並持以行使。使該天然氣加壓站前道路工程得
以施作，並使張玉春所購置之上開房屋獲取聯外道路通行之不法利益，足以生損害於
該鄉○○○○道路工程清查之正確性，及王子熊、黃輝鍠等人之權益等情；因認被告
涉有貪污治罪條例第六條第一項第四款、刑法第第二百十六條、二百十三條、第二百
十條等罪嫌。惟經審理結果，認為不能證明被告犯罪，因而撤銷第一審科刑之判決，
改為被告無罪之諭知，固非無見。
惟按審理事實之法院對於被告有利及不利之證據，應一律注意，詳為調查，綜合全案
證據資料，本於經驗法則以定其取捨，並將取捨證據及得心證之理由於判決內詳為說
明。故證據雖已調查，而尚有其他必要部分並未調查，仍難遽為被告有利或不利之認
定。查原判決採信被告在原審所辯：因地籍分割圖中將非道路預定用地之五八二之二
地號文字記載在預定道路用地界線內，致伊疏忽而誤將該地號列入前述道路用地所有
權人清查表中等語；因認被告並無登載不實之故意，而為有利於被告之認定。惟查被
告於法務部調查局嘉義縣調查站（下稱嘉義縣調查站）調查時供稱：上述工程用地之
地籍圖，係伊依溪口鄉○市○○道路預定地地籍分割圖，查出溪東村天然氣加壓站前
都市○○道路用地地號後，以黃色彩筆，將相關工程用地彩繪而成云云（見嘉義縣調
查站筆錄卷影印卷第二十一頁正面）。果爾，被告對於該都市○○道路工程用地之範
圍既刻意以黃色筆彩繪加以標示區分，足見其對此相當謹慎注意；因此，若該黃色筆
彩繪部分已明顯包括上述五八二之八號土地，而不包含上開五八二之二號土地在內，
則被告辯稱其係因疏忽而誤將五八二之二號地號列入前述道路用地所有權人清查表中
一節，即難以置信。是以被告在上開工程用地地籍圖上以「黃色筆彩繪」之實際範圍
如何？此與判斷被告前揭所辯是否可信攸關，自有命被告提出其原以黃色筆彩繪之工
程用地地籍圖（影本）之原件加以核閱之必要；本院前次發回意旨對此已詳加指明。
原判決理由雖謂：「被告以黃色筆彩繪之地籍圖係影本，有該影本在卷可稽……而本
院當庭勘驗該地籍圖上地號『五八二之二號』等字，確有一半標示在地號『五八二之
八號』土地之部位上，亦即在黃色彩筆框成之計劃道路預定地內，衡情易使人將地號
『五八二之二號』誤為亦係在計劃道路預定地上，有該地籍圖附卷足稽云云（見原判
決第八面第一至五行）。惟查本案卷內雖有地籍圖影本多份，但並無原判決所稱「被
告以黃色彩筆框成之工程用地地籍圖影本」之原件存卷可資查閱。而原審筆錄中，亦
無當庭勘驗「被告以黃色筆彩繪（或框劃）之工程用地地籍圖影本」之記錄（見原審
卷第三十六頁至第三十九頁、第六十四、六十五頁、第七十四頁至第八十頁）。則原
審究竟有無命被告提出其「以黃色筆彩繪（或框劃）之工程用地地籍圖影本」之原件
加以調查？似屬不明。若否，則其如何單憑卷內僅有黑白二色（其中有部分地籍圖係
以紅色原子筆框劃界線）之地籍圖影本，即據以認定上開地號「五八二之二號」等字
，確有一半標示在被告以「黃色彩筆框成」之計劃道路預定地內？頗滋疑竇。原判決
並未具體說明其是否已調取前述「被告以黃色筆彩繪（或框劃）之工程用地地籍圖影
本」之原件加以查閱，遽謂前揭地籍圖上地號「五八二之二號」等字，確有一半標示
在「黃色彩筆框成之計劃道路預定地」內，而為前述有利於被告之推論，致上開瑕疵
依然存在，自有可議。又卷查證人王子熊於嘉義縣調查站調查時證稱：其向黃輝鍠購
買五八二之二地號等土地，是為在其上興建房屋；而五八二之八地號係計劃道路用地
，故伊不願向黃輝鍠構買等語（見嘉義縣調查站筆錄卷影印卷五頁反面、第六頁），
由此可見王某知悉上述五八二之二號土地非屬計劃道路用地。惟其又稱：王茂松通知
伊前往鄉公所，向其要求提出（五八二之二號）土地先行使用同意書時，被告有出示
上述道路工程土地所有權人之清查表予伊閱覽，而該清查表中載有五八二之二地號，
伊才會在同意書上蓋印等語。於檢察官偵訊時又陳稱：王茂松在鄉公所拿土地使用同
意書予伊蓋章時，被告亦在場等語（見嘉義縣調查站筆錄卷影印卷第八頁，八十六年
度偵字第七七一六號偵查卷第十四頁），若其所述屬實，似對被告不利。惟其嗣於原
審訊問時則改稱：王茂松知道（五八二之二號土地並非計劃道路用地之事），被告不
知道；伊在蓋同意書予王茂松時，被告未在場云云（見原審卷第三十八頁正反面），
其所述前後歧異。原判決採信其在原審之陳述，而為有利於被告之認定。惟對於王子
熊在調查站及偵查中所為不利於被告之證述何以不足採信，並未加以說明，尚嫌理由
欠備。再依被告在發回前原審所提出之地籍分割圖影本，以及發回前原審向嘉義縣溪
口鄉公所調取之該鄉都市計劃（即溪口段五八二全部地號）預定地籍分割圖影本觀之
，雖「五八二之二」地號文字有一部分標示於上開預定道路用地之界線內，但該地號
右側之「五八二之八」地號土地，亦顯然可見係位於上開預定道路用地之界線內（見
原審上訴卷第三十三頁、第八十三頁）。然查被告所填寫之前述道路用地所有權人清
查表中，並無該「五八二之八」地號之記載（見原審上訴卷第三十四、三十五頁）。
若被告係因疏忽而誤將「五八二之二號」列入上開預定道路預定用地土地所有權人清
查表內，何以竟又漏未將明顯位於上開預定道路用地界線內之「五八二之八」地號，
併列入前述道路用地所有權人清查表中？究係同屬疏忽？抑或係故意配合王茂松變造
前揭土地使用同意書之相關舉措？究竟實情為何？此與本案真象之釐清有關，自應深
入究明釐清，並於理由內詳加論敘說明，方足以資定讞。原審對此未併予詳查及說明
，遽行判決，亦嫌調查未盡。檢察官上訴意旨執以指摘原判決不當，尚非全無理由，
應認原判決仍有撤銷發回之原因。
據上論結，應依刑事訴訟法第三百九十七條、第四百零一條，判決如主文。
中      華      民      國     九十     年      八      月    二十三    日
                              最高法院刑事第七庭
                                  審判長法官  吳  雄  銘
                                        法官  池  啟  明
                                        法官  石  木  欽
                                        法官  郭  毓  洲
                                        法官  吳  三  龍
      右正本證明與原本無異
                                              書  記  官
中      華      民      國     九十     年      八      月    二十七    日


司法院資訊處製作；財團法人民間司法改革基金會備份。
